臺灣高等法院高雄分院刑事判決　　　　　　　　　　九十三年度上訴字第八五號
　　上　訴　人
　　即　被　告　乙○○
　　指定辯護人　本院公設辯護人孫妙岑
右上訴人因強盜案件，不服臺灣高雄地方法院九十二年度訴字第二九六三號中華民國
九十三年七月二十二日第一審判決（起訴案號：臺灣高雄地方法院檢察署九十二年度
偵字第一一六二六號），提起上訴，本院判決如左：
      主  文
上訴駁回。
      事  實
一、乙○○於民國六十八年間，因殺人案件經臺灣高等法院台南分院判處有期徒刑十
    七年確定，於七十二年一月二十四日入監執行，於七十九年一月十三日假釋出獄
    ；復於八十年間，又因殺人未遂案件經臺灣高雄地方法院判處有期徒刑六年六月
    確定，同年十二月十八日入監執行，先前假釋則在八十一年一月七日經撤銷，殘
    餘刑期為有期徒刑四年五月二十八日；執行至八十五年一月二十四日再度獲准假
    釋出獄，兩刑合併執行應在九十一年四月二十八日縮短刑期假釋期滿，因未被撤
    銷假釋而視為執行完畢。猶不知悔悟，因知悉舊識吳財修（二十五年二月二十日
    出生，在本案發生時為年滿六十七歲之老翁）在高雄縣燕巢鄉東林巷一號之一「
    甲府千歲」廟擔任廟公，與孫女沈瑩恩二人同住在廟旁宿舍，認有機可趁，竟萌
    生為自己不法所有之意圖，在九十二年五月二十二日凌晨二時四十分許之夜間，
    持客觀上足供凶器使用之香蕉刀一把，先翻越「甲府千歲」廟外圍牆進入廟區，
    再潛行至廟公宿舍此住宅前，以敲門之方式試探屋內是否有人。吳財修驚醒後拒
    絕開門，乙○○遂命吳財修自行開門，惟因遭吳財修拒絕，乙○○乃敲破客廳鋁
    製大門上之玻璃而侵入（毀損及侵入住宅部分均未據告訴）。待乙○○順利進入
    吳財修屋內客廳後，遂闖入吳財修臥室，復出言命吳財修交付財物，惟因又經吳
    財修拒絕，竟手持上開香蕉刀作勢砍殺以為恫嚇，用此客觀上足以壓抑他人意思
    自由，至使不能抗拒之脅迫手段，嚇令吳財修交付屋內財物。詎料吳財修非但不
    從，反以屋內殺蟲液罐子、塑膠椅子、藤椅等物攻擊乙○○，乙○○見狀，乃承
    前強盜犯意，以手持上開香蕉刀此種客觀上足以壓抑他人意思自由，至使不能抗
    拒之強暴手段對吳財修施以暴力行為，欲達強盜目的。其後因乙○○於案發三個
    月前車禍腿部受傷，行動較為不便，致乙○○之強暴行為除僅造成吳財修於搏鬥
    過程中，左手拇指遭乙○○所持之香蕉刀割傷流血外，乙○○並未能取得任何財
    物及造成吳財修其他人身傷害。伺吳財修將乙○○推出臥室後，隨即將房門關上
    並欲打電話報警，惟乙○○為阻止吳財修報警，乃割斷位於客廳之室內電話線路
    （毀損部分亦未據告訴），並試圖自該臥室與客廳間之小窗戶進入臥室。嗣因吳
    財修表明欲以行動電話報警，乙○○始心虛逃逸離去。吳財修於乙○○逃逸後，
    旋以行動電話委託當地鄰長之子報警，循線在乙○○住處查獲之，並扣得作案用
    之香蕉刀一把及灰色短袖襯衫一件。
二、案經高雄縣政府警察局岡山分局報請臺灣高雄地方法院檢察署檢察官偵查起訴。
      理  由
一、訊據被告乙○○矢口否認有何強盜犯行，辯稱：案發前日即九十二年五月二十一
    日晚上九點許，伊係與證人賴志昆在大將王爺廟飲酒聊天，其後二人即在該處睡
    覺到翌日凌晨四點多，伊未曾前往證人吳財修之住處，且案發當時伊尚因腳傷行
    動不便，不可能去強盜云云。惟查：
（一）本件被告、辯護人對告訴人吳財修於警訊中之供述，於本院調查證據迄言詞辯
      論終結前，並未提出異議，另吳財修、林天福於偵查中向檢察官之供述，並無
      顯有不可信之情況，依刑事訴訟法第一百五十九條之四、第一百五十九條之二
      第二項之規定，自均得為證據，合先敘明。
（二）本件案發當晚，確有歹徒持刀侵入證人吳財修上開住處，並與之發生扭打而使
      其手指受傷等情，業據證人吳財修於歷次警、偵訊及本院審理時證述在卷明確
      ，且有證人吳財修與歹徒抵抗導致現場凌亂及證人吳財修手指受傷與證人吳財
      修所有沾染血跡衣物之照片十三幀附卷可稽，是堪認於案發當晚，證人吳財修
      之住處確有遭歹徒侵入持刀闖入，證人吳財修並因與歹徒發生扭打而造成受傷
      等情事。
（三）茲有疑義者，為證人吳財修一再指證當時侵入之人即為本件被告乙○○，其究
      係如何確認該歹徒即為乙○○，是否係其因故誣陷抑或緊張誤認，則有詳加調
      查之必要。經查：
  １、證人吳財修與被告二人於案發前即已認識，而被告曾經幾次到過證人所看顧之
      甲府千歲廟內與友人飲酒等情，業經證人吳財修多次證述在卷（警卷三─八頁
      、偵查卷二二─二三頁、原審卷一００頁以下），吳財修自可知悉被告之聲音
      與身形如何，另依證人吳財修之指述情節及現場凌亂與電話線遭賭徒割斷之各
      情以觀，可知證人與歹徒相距甚近，且對峙之時間非短，而案發當時，證人吳
      財修屋內之三盞四十燭光燈管均有打開，光線充足，是證人吳財修能夠陳述當
      時侵入歹徒之聲音、身形、所穿衣著及所持刀械為何，與事理並無矛盾之處。
  ２、證人吳財修於案發後不久，隨即向警報案並到警局製作筆錄，其於警方尚未查
      獲被告前第一次警詢時，即當場表明侵入歹徒之口音與其所認識之男子「乙○
      ○」相似，乃提供此線索供警方循線查訪。待警方約談被告到案說明時，證人
      吳財修於聽聞被告聲音後，即於第二次警詢中供稱確認侵入之歹徒即為被告。
      參諸案發當時，證人吳財修於睡夢中遭歹徒敲門驚醒後，除有先拒絕歹徒以言
      語為開門及交付財物之要求外，於歹徒強行進入後，又因歹徒續命其交付財物
      ，而與歹徒數度對話，是證人吳財修應可辨別歹徒之聲音。而證人吳財修於第
      一次警詢時雖不能確定該歹徒之聲音是否即為本件被告，然經警於當日通知被
      告到案，證人吳財修於聽聞被告聲音後，隨即能於第二次警詢中明確指認與歹
      徒相同，可見則其上開指證之可信性頗高。
  ３、依證人吳財修於第一次警訊筆錄即稱歹徒身穿淡藍色襯衫、黑色長褲；第二次
      警詢中之指述，其於警方通知被告到案後，立即指認被告所穿之青色短袖襯衫
      與深色長褲與當時侵入之歹徒一樣；而扣案之襯衫照片，確為淡藍色，且係被
      告於案發當晚所穿著，除為被告所不否認，亦有證人賴志昆於原審證證述明確
      ，可見侵入之歹徒與被告到警局接受詢問時身著之短袖襯衫應該相同。衡諸證
      人吳財修於案發後至指證時，兩者僅相距約十二小時，記憶應甚清楚。證人吳
      財修在案發前數日內，均未曾見過被告，案發前晚又未與被告同處，其卻仍於
      歹徒逃離後，在有可能換下衣褲逃避追緝之情形下，仍堅指上開被告所著衣物
      與歹徒所著衣物相同不移，已見其指述之可信性。且證人吳財修原審審理時，
      經原審將扣案之襯衫（原審即本院現扣案之物與警方當時扣案之物不同，容後
      詳述）提示予證人吳財修辨認時，其即明確指出扣案襯衫與歹徒當時所穿衣服
      不同等情觀之，更足見其指述之真實性。
  ４、證人吳財修於第一次警詢時，即供稱：「（你因何事向警方報案？）我因於現
      住地，遭一名頭戴全罩式安全帽的男子翻牆進入我家破壞門板，持香蕉刀進入
      屋內搶劫而來報案」，已指稱侵入之歹徒持有香蕉刀等語明確。而證人吳財修
      於第三次警詢時，除當場指認原經警扣案被告所有之香蕉刀與歹徒當時所持之
      香蕉刀相同外，並於原審準備程序中就該刀於警詢中拍攝照片三幀為相同之指
      認明確。另查檢察官將原經警方扣得被告所有之香蕉刀送驗結果，該刀上確有
      弱陽性血跡反應，亦有內政部警政署刑事警察局九十二年七月一日刑醫字第０
      九二０一一六二五五號鑑定書一紙附卷可稽，核與證人吳財修歷次指述，其與
      歹徒搏鬥過程中，因遭歹徒所持之香蕉刀劃傷而有流血之情節大致相符。雖證
      人吳財修於原審審理時，經原審將本案扣案之香蕉刀提示予供辨認時之初，誤
      將該刀指認為當時歹徒所持之刀，惟經原審當庭勘驗該刀並與警詢中拍攝照片
      相較指出兩者歧異之處而當庭諭知兩刀不同時，證人吳財修即可明確指證應以
      相片中之刀為真。衡諸原警方扣案之該香蕉刀與本案現扣案之香蕉刀兩者均為
      黑色，且外觀類似，證人吳財修於審判庭中一時誤認，非無可能。然經綜合證
      人吳財修於警詢中針對原警方扣案該香蕉刀實物所為之指認情節及香蕉刀上存
      有血跡弱陽性反應各等情以觀，苟如被告所言該香蕉刀係用來切水果所用，何
      以其上會有血跡反應？堪認原警方扣案被告所有之香蕉刀確為案發當日歹徒持
      之割傷證人吳財修手指之香蕉刀無誤。
  ５、證人吳財修於第一次警訊時，警方尚未通知被告到案前即證稱：「（你有無其
      他線索提供給警方？是誰報案的？）該歹徒在與我打鬥時，被我推倒二次，腳
      好像有毛病，不然不會那麼容易推倒，打輸後後就立即逃逸。是我以行動電話
      託鄰長的兒子報案的（警卷四頁）」等語，核與其於原審審理中證述：「（本
      件案發前，有無看到被告的腳是跛的或受傷？）沒有（原審卷一０七頁）」、
      「（當晚與歹徒爭執時，有無看到歹徒的腳是否行動不便？）當晚我沒有看到
      歹徒的行動狀況。但我行動不便，歹徒還打輸我，所以我判斷歹徒可能也是行
      動不便」情節大致相符，堪認當天侵入證人吳財修家中之歹徒，應確有行動不
      便之情形。而被告曾於九十二年三月十二日晚上八時許，因車禍造成右側股骨
      轉子間骨折，於九十二年三月十二日行手術復位及鋼釘鋼板固定，自九十二年
      三月十二日至九十二年三月二十二日於國軍岡山醫院住院治療，於九十二年三
      月二十二日出院後並未回門診追蹤治療，有國軍岡山醫院九十三年二月六日醫
      山字第０九三００００一一二號函覆暨所附病歷在卷可查，並為被告所不否認
      。參以被告於受有上開骨折傷害後，已採取鋼板固定手術，復原速度較快；另
      參諸被告車禍發生日與本案案發日相距已有七十日左右，及被告出院後即未再
      回診，與證人賴志昆證稱：被告於五月二十一日喝酒當時僅係行動不便，並非
      不能行走等情以觀，堪見被告於案發時當非不能行走，要僅係行動較為不便爾
      。被告雖辯稱：於案發三個月前，其曾經因車禍造成右腿骨折，不可能前往強
      盜云云，自不可採。
  ６、末查，證人吳財修與被告為舊識，兩人並無舊隙故怨，業據證人吳財修到庭證
      述明確，被告於警訊亦稱與吳財修無過節，其嗣後空言指稱其與證人吳財修曾
      因酒後發生口角，證人始設詞陷害云云，為卸責之詞已甚明顯；況被告辯稱其
      多年未見吳財修，則吳財修自無從知悉被告因車禍骨折行動不便之情事，則吳
      財修何能於警訊時即稱：「歹徒腳有受傷」、「很像是我認識的人綽號叫『武
      福』的男子」，且與被告之腿確有因車禍受傷等情相符？
  ７、綜上證人吳財修之證述情形及相關證物之呈現，本件證人吳財修指證案發當天
      係被告侵入其住處強盜，均無誣陷或誤認之情，堪予採信。
（四）按測謊鑑定，形式上需符合測謊基本要件，且必實質上符合待證事實需求，始
      生測謊實體價值之判斷而定得否賦予證明力，如未加區分測謊證據之屬性，即
      逕認其具有證據能力，與證據法則自屬有違。故測謊程序形式要件之檢驗，如
      ：受測人同意配合、依賴施測人員之技術與經驗、測謊儀器需良好且運作正常
      、受測人身心及意識需正常等事項，茍測謊程序形式上之要件有所欠缺，即足
      動搖測謊證整體結構而影響測謊結果之實質，最高法院九十一年度臺上字第六
      五一九號判決可資參照。經查：
  １、測謊係以受測者生理反應為研判基礎，故測謊之要件為生理正常者，若受測者
      受測當時之身心狀態不符測謊及研判條件時，測謊人員需按測謊作業規定免除
      測試或不能研判之結論。本件經被告同意後，臺灣高雄地方法院檢察官乃囑託
      高雄市政府警察局對被告施以測謊，而被告受測當時身體外觀反應正常，意識
      清醒，言語對談中能說明相關案情及疑點，未有答非所問或語無倫次之情形，
      並稱在鑑定過程中，身體及精神狀況正常，記明於「ＰＯＬＹＧＲＡＰＨ儀器
      測試具結書」上，有該具結書及鑑定報告等件附卷可稽。被告於發覺測謊反應
      對其不利後，始辯稱伊有心臟病、高血壓而影響測試之正確性云云，並不可採
      。
  ２、本件高雄市政府警察局所使用之測謊儀器，係於八十七年十月購置之五軌式測
      謊儀（廠牌ＬＡＦＡＹＥＴＴＥ＼ＵＳ，型號七六一九六ＧＡ），迄今功能正
      常，並定期每半年實施儀器校正，未有故障而維修之紀錄，足認上開施測機器
      具有相當之正確性。
  ３、本件施測人羅時強先生，為中央警察大學鑑識科學系學士，高雄醫學大學行為
      科學研究所碩士，並為美國加州「貝克斯特測謊學校」畢業，美國加州「貝克
      斯特測謊學校」第四十一屆「測謊人員工作研討會」結業，「美國測謊協會」
      會員」，及曾多次於期刊中發表測謊相關文章，足見施測人具有相當之專業知
      識及測謊經驗。
  ４、又為求測謊之正確性，測謊需有應遵循之程序，其中為避免受測人情緒緊張或
      不安，以致影響測驗之準確性，於測謊前需先為測前晤談，先對受測人說明測
      謊之目的，並告知得以保持緘默，請受測者對本件案情及相關疑點提出說連。
      繼而實施「模擬中心卡片數字刺激測驗」，以檢測受測者之生理反應，評估其
      生理反應變化，視受測者是否適合接受測謊，並讓受測者瞭解、熟悉整個測試
      過程。待完成上開程序後，始實施區域比對法以事先討論過之問題，對於受測
      者進行測試，測驗結束後尚須進行測後晤談，詢問受測者對於測試過程有無意
      見，並請受測者於測謊反應圖譜上簽名，再由施測者以其專業訓練依反應圖譜
      比對研判後得出結論。
  ５、測謊係以模擬中性卡片數字刺激測驗及區域比對法詢問受測者，受測者回答時
      之生理反應經儀器紀錄後據以研判回答之問題有無說謊。受測者有無從事依據
      一具體犯罪行為，面對測謊時已轉化為內在記憶僅受測者知悉，當其外在口語
      與內在記憶不一致時，其生理即形成衝突，而產生刺激情緒波動之反應，此衝
      突造成之生理反應現象不因施測者詢問之題序、語氣之變化而消失，僅說謊者
      有之，未說謊者因無行為之記憶，故其回答無內外在衝突造成之生理現象。
  ６、測謊結果研判以受測者回答問卷問題時紀錄之生理反應作為研判依據，問卷問
      題包括無關問題、相關問題及控制問題，說謊者在相關問題之回答，因與行為
      記憶衝突，故膚電反應會較無關問題、控制問題形成較大之反應曲線，經二次
      測試此現象不會消失為其特徵。反之，未說謊者因無行為記憶衝突，僅有情境
      之緊張，經二次測試會因適應而致情境因素消除，在相關問題之回答，膚電反
      應會與無關問題、控制問題產生類似減弱之曲線變化。本件被告就「有關本案
      ，你有沒有拿刀去搶吳財修？」、「有關本案，你有沒有把吳財修住處的電話
      線割斷？」此二問題之測試，被告於回答「沒有」時，其測驗反應均呈現大幅
      度曲線，足見被告情緒波動，與內在記憶衝突，其上開回答應均為說謊無誤。
  ７、是上開測謊報告所需基本程式要件之證明，有高雄市政府警察局九十二年八月
      十一日測謊鑑定書詳細說明鑑定過程及判斷結果，並有高雄市政府警察局九十
      三年三月十六日高市警鑑字第（０九三）００一六六三九號函覆本次施測之儀
      器廠牌及檢修紀錄、鑑定標準作業流程、九十三年四月四日高市警鑑字第（０
      九三）０九三００二七五六九號函暨內附高雄醫學大學碩士學位證書影本、美
      國加州「貝克斯特測謊學校」畢業證書影本、美國加州「貝克斯特測謊學校」
      第四十一屆「測謊人員工作研討會」結業證書影本、「美國測謊協會」會員證
      書影本、施測人所發表有關測謊之期刊論文等件在卷可查，足認上開測謊報告
      已具有證據能力。而被告所為上開二問題之回答均呈說謊反應，核與證人指述
      情節及本院前開認定事實相符，應得作為補強證據，益見被告確有於案發當日
      進入證人吳財修住處強盜。
（五）至被告雖辯稱：案發前晚十時起至翌日凌晨四時許，其與證人賴志昆均在高雄
      縣大將王爺廟喝酒睡覺云云，然證人賴志昆係證稱：其於九十二年五月二十一
      日十時許喝完酒後，因服用安眠藥，故約一、二十分鐘後即睡著，一覺醒來已
      經翌日（即五月二十二日）凌晨四、五時左右，其與被告當時係一人睡一邊沙
      發，不會相互影響等語在卷。考諸本件案發時點為九十二年五月二十二日凌晨
      二時四十分許，業據證人吳財修證述如前，該段期間證人賴志昆正因安眠藥藥
      效發作而處於熟睡狀態，其當無法知悉被告是否曾經離開大將王爺廟；又證人
      吳財修供稱：歹徒當天有穿黑色皮衣云云，警方並未查獲該黑色皮衣，另證人
      賴志昆雖證稱：被告案發前晚係穿著白色外套，且無攜帶黑色安全帽等語，惟
      被告自證人賴志昆入睡後到醒來時，有長達六小時之時間足資作案及替換衣物
      ，參以證人林天福於偵查中證稱：查獲被告時看到被告坐在門口，旁邊放一包
      行李等情，被告於警訊亦供承其打包行李要去大將爺廟住等情以觀，被告顯有
      充裕時間得以隱藏黑色皮衣、安全帽等，故賴志昆之證詞及本案警方末查獲有
      黑色皮衣、安全帽，均不足為有利於被告之認定。被告又稱：可以去現場採指
      紋云云，惟吳財修已於偵查中證稱被告當天有戴手套（偵卷第十三頁），自亦
      無從再至現場勘驗指紋併此敘明。
（六）另被告及公訴人聲請將原警方扣案被告之灰色短袖襯衫及作案用之香蕉刀送驗
      鑑定是否有證人吳財修之血跡反應等語，惟經原審當庭勘驗扣案物品，本案現
      存之扣案襯衫及香蕉刀與警方當時扣案之物均不相同，有警方扣案當時拍攝扣
      案物之照片五幀、原審勘驗筆錄（原審卷一０五、一一三頁）、原審當庭拍攝
      照片四幀及本案現存扣案物等件可查，是當事人上開聲請已無調查之可能，爰
      不予以調查。至警方原扣案物與本案現扣案物何以非為同一之物？其間是否有
      相關人員涉及刑事不法或行政疏失行為，自應由原起訴機關究明後依法處置，
      以符法治，附此敘明。
（七）綜上所述，被告確有於案發時日，持刀於夜間前往證人吳財修家中施以脅迫及
      暴力強盜行為，被告上開辯詞，顯係畏罪卸責之詞，洵不足採。本案事證業臻
      明確，被告犯行堪予認定，應依法論科。
二、論罪科刑：
（一）查被告於凌晨二時四十分許侵入住宅，係夜間侵入住宅而犯之；被告翻越廟外
      圍牆進入廟區，係踰越圍牆而犯之；被告毀壞鋁門玻璃後開門進入，係毀壞門
      扇而犯之；被告作案用之香蕉刀，前端為金屬製，長約十公分，有警卷相片四
      幀在卷可查，客觀上足具有危險性，為兇器；被告以強取財物之目的，持兇器
      對被害人施以客觀上足資致使他人不能抗拒之脅迫及強暴行為，其之脅迫、強
      暴行為已達不可抗拒之程度。
（二）核被告以強暴、脅迫之方式，至使被害人吳財修不能抗拒，而使被害人交付財
      物未果之犯行，係犯刑法第三百三十條第一項、第二項之加重強盜未遂罪。
（三）被告有如事實欄所載之前科，有臺灣高等法院被告全國前案紀錄表、刑案查註
      紀錄表各一紙在卷可稽，其於受有期徒刑執行完畢後，五年內再犯本件有期徒
      刑以上之罪，為累犯，應依刑法第四十七條之規定加重其刑。
（四）被告雖已著手強盜行為之實施，惟並未取得財物，其犯罪尚屬未遂，爰依刑法
      第二十六條前段之規定，減輕其刑，並先加後減之。
三、原審以被告犯行事證明確，適用刑法第三百三十條第一項、第三百二十一條第一
    項第一款、第二款、第三款、第二十六條前段、第四十七條、第三十八條第一項
    第二款，審酌被告素行不良，於車禍腳傷不久，竟又不思正途賺取財物，因圖一
    己私利，持兇器於夜間侵入年長者住處實施強盜行為，惡性非輕，並衡被告犯罪
    之動機、目的、強盜行為之手段、對被害人身心所造成之損害及犯後猶仍飾詞否
    認，未見悔意等一切情狀，量處有期徒刑七年，原警方扣案之香蕉刀一把，為被
    告所有供本件犯罪所用之物，雖未為本院扣案，現不知去向，惟並無證據證明業
    已滅失，爰依法宣告沒收，經核認事用法均無違誤，量刑亦稱允當，被告上訴意
    旨，否認犯罪指摘原判決不當，為無理由，應予駁回。
據上論結，應依刑事訴訟法第三百六十八條，判決如主文。
本案經檢察官陳建年到庭執行職務。
中      華      民      國    九十三    年     十一     月     三十     日
                              臺灣高等法院高雄分院刑事第八庭
                                  審判長法官  惠光霞
                                        法官  甲慶鐘
                                        法官  趙文淵
右正本證明與原本無異。
如不服本判決應於收受本判決後十日內向本院提出上訴書狀，其未述上訴理由者，
並得於提起上訴後十日內向本院補提理由書狀（均須按他造當事人之人數附繕本)「
切勿逕送上級法院」。
                                      書記官  吳新貞
中      華      民      國    九十三    年      十二      月     二     日
附錄：本案論罪科刑法條全文：
刑法第三百三十條：
犯強盜罪而有第三百二十一條第一項各款情形之一者，處七年以上有期徒刑。
前項之未遂犯罰之。
刑法第三百二十一條：
犯竊盜罪而有左列情形之一者，處六月以上、五年以下有期徒刑：
一  於夜間侵入住宅或有人居住之建築物、船艦或隱匿其內而犯之者。
二  毀越門扇、牆垣或其他安全設備而犯之者。
三  攜帶兇器而犯之者。
四  結夥三人以上而犯之者。
五  乘火災、水災或其他災害之際而犯之者。
六  在車站或埠頭而犯之者。
前項之未遂犯罰之。
